【裁判字號】    98,聲再,85
【裁判日期】    981130
【裁判案由】    違反貪污治罪條例
【裁判全文】
臺灣高等法院臺南分院刑事裁定          98年度聲再字第85號
再審聲請人
即受判決人  甲○○
選任辯護人  徐文宗  律師
上列聲請人因違反貪污治罪條例案件，對於本院98年度上訴字第
200號，中華民國98年4月8日第二審確定判決（原審案號：臺灣
雲林地方法院97年度訴字第1044號，起訴案號：臺灣雲林地方法
院檢察署97年度偵字第4810號），聲請再審，本院裁定如下：
    主  文
再審之聲請駁回。
    理  由
一、聲請意旨略稱：
(一)、按「刑事訴訟法第413條第1項規定，有罪之判決確定後，有
    左列情形之一者，為受判決人之利益得聲請再審」云者，係
    謂具有該條所列各款情形之一時，必須於有罪判決確定後，
    始得提起再審，並非謂各該款之情形必須成立於判決確定之
    後，故其第6款所謂發見確實之新證據，亦並非必須於判決
    確定後發見者為限，苟在事實審法院判決前不能提出主張有
    利之證據，而於第二審判決後第三審上訴前或上訴中發見者
    ，仍得於判決確定後，以發見確實新證據之原因，聲請再審
    ，否則該項權利之證據既無在一、二兩審提出之機會，而於
    第三審上訴中又不許為新證據之提出坐令該項有利之證據始
    終不能利用，揆諸立法本旨，當非如是。至該款所謂發見確
    實之新證據，須顯然足為受判決人有利之判決，不須經過調
    查程序，固經本院著有明例，惟所謂顯然足為受判決人有利
    之判決，不須經過調查者，係指就證據本身之形式上觀察，
    無顯然之瑕疵，可以認為足以動搖原確定判決者而言，至該
    證據究竟是否確實，能否准為再審開始之裁定，仍應予以相
    當之調查，而其實質的證據力如何，能否為受判決人有利之
    判決，則有待於再審開始後之調查判斷，徵諸同法第429條
    法院於開始再審之裁定確定後，應依其審級之通常程序而為
    審判之規定，亦可瞭然無疑，否則縱有新證據之提出，亦絕
    無開始再審之機會，而再審一經開始，受判決人必可受有利
    之判決，由與再審程序係為救濟事實錯誤之旨，大相背謬。
    最高法院32年抗字第113號著有判例。又刑事訴訟法第413條
    第1項第6款所謂發見之新證據，係指該項證據、事實審法院
    於判決前因未經發見，不及調查斟酌，至其後始行發見者而
    言，最高法院28年抗字第8號著有判例。
(二)、查本件：
  1.證人「廖溪隆」在97年6月9日調查偵訊筆錄：「（問：二崙
    鄉民代會主席甲○○前往有女陪侍之香蕉園小吃部消費，是
    否可以『議事運作費』核銷？）依據行政院92.1.30院授主
    實一字第092000378號函解釋主要是符合該函文說明二的部
    分即可以議事運作費科目核銷」（偵查卷第37頁）。
  2.證人「林秀米」於97.7.11檢察官偵訊結稱：「（問：價錢
    如何算？）以人數計算小姐是由客人自己負責，二小時一位
    三百元。」、「（問：小姐有穿衣服？）有穿一般服飾。」
    、「（問：叫小姐部分會開立收據？）不會，因為老闆說開
    立在內我們要額外的支付稅金」。
  3.「盧富敏」於97.7.22檢察官偵訊結稱：「（問：「叫小姐
    的消費如何計算你知否？）一台三百元，一台二小時卅分」
    、「（問：叫小姐部分你們會開立收據？）不會。」、「（
    問：可否開立在你們一般所開立之收據內？）不可能。」。
  4.何況依原判決就有關被告申領支出6500元部分，亦認定並無
    積極證據證明除餐飲費用外尚包括「坐費」「出場費」或
    「打賞公關費」等花費。
  5.是相同證人之證述，就6500元部分僅認定為餐費並不包括小
    姐服務費，為何就11,800元部分就認定成包括小姐服務費，
    並進而認定因小姐坐而使餐會與公務無關實令人費解。
  6.綜上可知甲上可知原判決就11,800元之花費，顯然漏未就證
    人廖溪隆、林秀米、盧富敏有利被告之證詞加以斟酌，故如
    就渠等證言加以審酌，自可為有利被告之認定，是被告自得
    執此而聲請再審。
(三)、再查：
  1.行政院92年1月30日院授主字第092000378號函稱：「以機關
    名義接待饋贈參訪民眾、機關團體及外賓，或贈送花圈花籃
    、匾額及輓聯等，因非以主席、副主席個人名義為之，其所
    接待、饋贈、花圈、花籃、匾額及輓聯等相關費用，於完成
    內部行政程序後，應由92年度縣（市、鄉（鎮、市））預算
    共同性編列基準說明所名定地方立法機關百分之十額度之議
    事業務預算項下核實支應等語。所以『機關名義接待饋贈參
    訪民眾、機關團體及外賓，或贈送花圈花籃、匾額及輓聯等
    』可以以議事業務預算項下支應」。
  2.證人「梁琮湍」97.7.4偵訊結稱：「（問：你在縣調站所言
    並不是這樣，如何解釋？）我在高志成處遇到甲○○，然後
    一起去香蕉園小吃部，當天代表程炳能也有前去……我們當
    天有喝很多酒。」、「（問：你們是在喝酒中談公事？）有
    想到就臨時問他。」、「（問：你們要去香蕉園小吃部之前
    就有言明要談公事？）一開始我在高志成處有告訴他一些問
    題須順便要請教他，他說人很多等一下再說」。
  3.96年8月25日，被告當日確實宴請崙背鄉代會主席梁琮湍、
    崙背鄉代表程炳能、二崙鄉代表高志成、二崙會代表鐘福助
    、詹文曲，此有梁琮湍、高志成、詹文取、鍾福助於原審及
    證人程炳能於偵查中證述綦詳，是本件被告之晏飲自與公事
    有關，惟原判決亦置之未加審酌，故被告自得執此而聲請再
    。
(四)、按刑事訴訟法既採自由心證主義，關於人證之供述，法院自
    可斟酌一切情形以為取捨，不能因其供述時期有先後不同，
    即執為判定證據力強弱之標準，上訴意旨謂應憑初供，未免
    無據。最高法院29年上字第79號著有判例。另證人係指在他
    人之訴訟案件中，陳述自己所見所聞具體事實之第三人，為
    證據之一種，具有不可代替之性質。刑事訴訟法第176條之1
    規定「除法律另有規定外，不論何人，於他人之案件，有為
    證人之義務」，俾能發見事實真相。被告親屬，除於有法定
    情形，有拒絕陳述（證言）之權利，依法並無不得作證之限
    制。當事人於審理事實之法院本可隨時請求調查有利之證據
    ，證人究應於何時傳喚，自得依具體個案審酌判斷，本法並
    無證人傳喚時間限制之規定。證人之證言是否足以證明待證
    事實，即是否具有實質之證據力，應以其是否具有憑信性為
    前提，與證人是否為被告親屬、或於何一時間作證陳述，應
    無關連。證人證言之憑信性如何，於不違背經驗法則及論理
    法則之規範，由法院本於確信自由判斷，要無所謂「案重初
    供」原則存在。最高法院院95年台上字第4111號著有判決。
    本件被告已否認證人梁琮湍在調查站時證言之證據能力，惟
    原判決認「參酌於調查筆錄，係說明證人梁琮湍距案發時間
    最近記憶最清晰之事實情節，更有以此證據為必要之特別理
    由存在，顯為證明本件犯罪事實存否所必要，堪認具備『特
    信性』及『必要性』云云」顯然與上開判決旨趣相悖，是被
    告自得執此而聲請再審。原審虛構、杜撰、創設根本不存在
    之警詢、偵查、原審筆錄做為判刑之依據，原審程序及實體
    違法、構陷無辜之人於罪，不無枉法裁判之嫌。
(五)、原審判決被告有罪無非係不採信證人高志成在場之情節，復
    於原審判決記載：「然查，被告甲○○及證人梁琮湍2人，
    迭次於警詢、偵查、原審中，均未陳述證人高志成有參加96
    年8月25日該次餐會，則證人高志成究竟有無參加該次冬敘
    ，顯屬可疑。故而鐘福助、高志成2人之前述證詢，無法作
    為有利於被告甲○○之認定」，見原審高院判決第8頁倒數
    第7行至第三行。上關判決理由載明被告及證人梁琮湍2人，
    迭次於「警詢」、「偵查」、「原審」中，均未陳述證人高
    志成有參加系爭餐會。惟查：
  1.根本無警詢筆錄存在：按本案係由不明人士檢舉由檢察官以
    指揮書指揮法務部調查局雲林縣調查站偵辦，所有相關人事
    證物皆係由雲林縣調查站發動偵查行為，而調查站係依民國
    96年11月30日公布中同年12月19日施行的法務部調查局組織
    法依據而設，檢察官指揮書指揮調查站發動偵查而製造之筆
    錄應為廣義上之偵查筆錄，與司法警察所為之警詢筆錄顯為
    相間，本案被告從未遭警局或司法警察人員約談遑論製作任
    何警詢筆錄，且檢閱全部卷證資料亦未有發現何來警詢筆錄
    ？即未有警詢筆錄，原審豈能創設杜撰警詢筆錄之存在並以
    之為有罪之心證，原審判決豈無違法之處？
  2.又調查站筆錄屢次提及高志成在場，豈有偵查階段皆未提及
    之事，顯然此情節亦是原審憑空虛構。調查站97年5月13日
    證人梁琮湍：「（問：請你詳述前述甲○○邀請你到他的二
    崙友人私設神壇廟會宴客晚餐後，到香蕉園小吃部紙攤之過
    程？）我印象中，當天晚上6、7點左右，二崙鄉民代表高志
    成打電話給我邀請我到他二崙鄉安定村老家吃飯，該次餐會
    。」、「（問：前述甲○○96年間邀請你到香蕉園小吃部馭
    攤當時有無其他代表在場？）崙背鄉民代表會只有我一人在
    場，也沒有其他崙背鄉民代表及朋友在場，其他人都是甲○
    ○邀請的我不認識，現場約有10人左右……」。另調查站97
    年6月9日對甲○○詢問筆錄：「（問：系爭餐會發票與收據
    係何人消費？何人提供二崙鄉民代表會？詳情為何？）該2
    張單據係我在香蕉園小吃部消費後，索取單據提供代表會職
    員進行核銷……另外11,800元以議事運作費核銷，係我於96
    年8月25日在香蕉園小吃部宴請崙背鄉民代表會主席梁琮湍
    與其他鄉民代表的單據」。同該次詢問：「（問：你於96年
    8月25日於香蕉園小吃部宴請梁琮湍與其他2名不知名的崙背
    鄉民代表，有談論哪些公事？詳情為何？）96年8月25日二
    崙鄉民代表高志成為慶祝其妹婿考上警察大學，宴請親友，
    我與梁琮湍都有赴宴，梁琮湍因為崙背鄉公所與代表會長期
    處於對立，向我請益解決方法，我就與梁琮湍約定當日晚上
    在香蕉園小吃部談論事情，並一同邀約其他在場友人前往香
    蕉園小吃部」，本案在調查站筆錄即多次提到高志成或鄉民
    代表皆有與會豈有迭次皆未提及？
  3.偵查階段更迭次提及高志成有參與餐會，豈有原審所提未在
    場與否之質疑。雲林地檢署檢察官於96年度他字第1132號97
    年7月4日對梁琮湍之詢問筆錄：「（問：你調查站所言並不
    是這樣如何解釋？）我在高志成處遇到甲○○，然後一起去
    香蕉園小吃部，當天代表程炳能也有前去……。」，同次筆
    錄：「（問：你們要去香蕉園小吃部之前就有言明要談公事
    ？）一開始我在高志成處有告訴他有一些問題順便要請教他
    ，他說很多人等一下再說。」，又同案於97年7月11日對證
    人程炳能之訊問筆錄：「（問：你到時除梁琮湍外有何人在
    場？）梁琮湍、甲○○、高志成，另有其他人我不認識。」
    ，足見偵查階段甲○○或是梁琮湍已多次提及高志成處或一
    起前去亦有證人程炳能直指高志成確實在場，原審豈能視而
    不見，除略過不提外，更扭曲原意虛構被告及梁琮湍至始至
    終皆未提及高志成在場之事，足見原審構陷被告於罪明顯，
    淺析既能見識誣陷之事，殊不知原審認事用法依據何在？
  4.原審筆錄不只是提及高志成在場，且還傳訊具結作證，焉有
    未指高志成在場之事。雲林地方法院97年度訴字1044號判決
    第12頁倒數第8行至第6行：「另證人高志成於本案審理中亦
    證稱：有次他妹婿家中有喜事邀請被告及梁琮湍赴宴，宴會
    結束後，有繼續至香蕉園小吃部聯誼」，足見高院所謂原審
    既是稱雲林地方法院皆未提及高志成有在場之說顯然不實在
    ，高院創設此不實之說，入被告於罪豈無構陷之事？
  5.綜上被告或梁琮湍不只未如原審所稱：「迭次於警詢、偵查
    、原審、均未陳述證人高志成在場」，而是迭次於調查筆錄
    、偵查筆錄，原審筆錄多次提及高志成在場，更甚之於原審
    更主動要求庭上傳訊高志成，並由高志成甘負偽證罪嫌而具
    結證述確實在場討論公事無訛，殊不知高院毫無依據及論述
    且亦未傳訊證人發現有何矛盾可疑之處既貿然突襲性裁判不
    採用高志成之證述而判被告有罪，實難令人甘服！
  6.末原審判決採突襲性裁判致被告無能正當防禦以證清白，且
    最高法院亦加以引用所謂警詢、偵查、原審皆未提及高志成
    在場之說，而判本案被告有罪，被告收受最高法院判決始發
    現此等違法構陷之事，故提出再審准予裁定再審。
(六)、被告無利用職務上機會詐取財物犯行，系爭被告以領據核銷
    之議事運作費，或以現金交付被告，請款作業皆係承辦人員
    自行作業，而非被告向承辦人員要求，被告既未參與，亦不
    知悉相關請款作業流程，自無所謂施用詐術或使作業人員陷
    於錯誤可言。被告並不知悉相關議事運作費如何核銷之法令
    相關規定及制度執行，不得以該等規定之存在認地被告有利
    用職務上機會詐取財物之不法意圖。原審及公訴人以被告此
    等作為，即屬實施詐術之積極行為，亦是誤會。況縱認以領
    據核銷之議事運作費，係屬公款且被告於領用時即知悉應全
    數用於公務饋贈、議事運作等用途，惟因被告本身並無熟悉
    核銷會計何種科目係特別費抑或議事運作費之能事，主觀上
    因認知如不能核銷承辦人員自會告知他，而被告亦從未指示
    或要求承辦人員以何科目核銷，更況迭次交代承辦人員倘礙
    於法令無法核銷則由被告自行吸收無庸核銷，故尚不得因之
    而認有利用職務上機會詐取財物之主觀犯意。而且：
  1.被告並不知悉相關議事運作費如何核銷之法令相關規定及制
    度執行，不得以該等規定之存在認定被告有利用職務上機會
    詐取財物之不法意圖。原審及公訴人以被告此等作為，即屬
    實施詐術之積極行為，亦是誤會。況縱認以領據核銷之議事
    運作費係屬公款且被告於領用時即知悉應全數用於公務饋贈
    、議事運作等用途，惟因被告本身並無熟悉核銷會計何種科
    目係特別費抑或議事運作費之能事，主觀上因認如不能核銷
    承辦人員自會告知他，而被告亦從未指示或要求承辦人員以
    何科目核銷，更況迭次交代承辦人員倘礙於法令無法核銷則
    由被告自行吸收無庸核銷，故尚不得因之而認有利用職務上
    機會詐取財物之主觀犯意。
  2.另台灣高等法院台中分院93年度上訴字第1012號有關台中縣
    龍井鄉鄉民代表會主席涉與本案相似案件獲判無罪，該判決
    就乙、無罪及不另為無罪諭知部分略為以本件公訴人之公訴
    意旨另以：被告係龍井鄉代表會第16屆主席，為依據法令從
    事公務之人員，其自87年8月間當選龍井鄉代表會主席起，
    既基於概括之犯意，連續以上開偽造文書方法，向龍井鄉代
    表會詐領財物，而犯貪污治罪條例第5條第1項第2款之罪。
    然該法院以：
    (1)按犯罪事實應依證據認定之，無證據不得認定犯罪事實；
      又不能證明被告犯罪或其行為不罰者，即應論知被告無罪
      之判決，此於刑事訴訟法第154條第2項、及同法第301條
      第1項分別定有明文。再，認定犯罪事實所憑之證據，無
      論係直接證據或間接證據，其為訴訟上之證明，須於通常
      一般之人均不致有所懷疑，而得確信其為真實之程度者，
      始得據為有罪之認定，倘其證明尚未達到此一程度，而有
      合理之懷疑存在，復無其他調查途徑可尋，法院即應為無
      罪之判決，亦有最高法院76年台上字第4986號判例意旨足
      以參酌。另查貪污治罪條例第5條第1項第2款之公務員利
      用職務上之機會，詐取財物罪，其性質上係屬詐欺罪之一
      種；故其犯『構成要件應以行為人（即依據法令從事公務
      之人員，或受公務機關委託承辦公務之人）有意圖為自己
      不法所有之主觀犯意存在，並表現於外，在客觀上有利用
      其職務上可乘之事機，而使相對人陷於錯誤致交付財物，
      以遂其獲取不法所有犯意之目的者始克相當（最高法院93
      年度台上字第1854號判決意旨參照）。
    (2)訊據本案被告雖承認伊於上開期間，確實擔任龍井鄉代表
      會之主席，並確有核銷上開各項龍井鄉代表會之經費，但
      被告堅決否認伊有利用職務上機會詐取財物之犯行，除辯
      稱：龍井鄉公所所編列刁總預算，其中88年度（上半年）
      鄉民代表會議事業務編列預算574萬4000元，支出之細目
      包括「配合鄉內各活動慰勞」、「獎品費」、「勞軍費」
      、「會務業務誤餐費」、「議事溝通聯誼活動及公關經費
      」等等經費，另88年度下半年至89年度鄉民代表會議事業
      務編列預算1201萬8000元，支出之細目亦包括「勞軍」、
      「歷屆代表聯誼會經費」、「印製農民曆」、「台中縣各
      鄉鎮市代表會聯繫會報年費及活動費」、「會務業務誤餐
      費」、「議事溝通聯誼活動及公關經費」、「對社區發展
      協會暨附屬班隊等團體各項活動補助經費」、「代表、地
      方人士建設座談經費」等等經費，公訴人所指購買禮品、
      餐飲等費用，均屬代表會議事運作費用，而在預算範圍內
      支出，並依法定程序核銷，並無不法，且伊之學歷僅國小
      畢業，對於會計業務並不了解，經辦人員二人分別為兒童
      福利系及空中行專畢業，亦未主辦過會計業務，依照其等
      之經歷，對於繁瑣之預算法令實難全盤瞭解，而預算之項
      目僅編列「業務費-特別費」，未詳細說明函義為合，實
      屬「不確定法律概念」，伊以主席身分，認為以代表會主
      席身分贈送禮品及支出代表會在外開會飲宴之用，均合於
      預算而作出得以核銷之決定，決定縱有不當，亦僅屬行政
      裁量妥當與否，或經費核銷疏誤之問題，縱使因一時疏忽
      ，未及發現，致所掌之公文登載不實，並因此致他人獲取
      利益，亦僅屬行政責任範圍，應不能論以刑責等語。
    (3)又該判決無罪理由亦詳載龍井鄉代表會至上開「金國王視
      聽歌唱宮殿」、「東芳鉅餐廳」、「新芳玉餐廳」消費餐
      飲費用等部分，職司臺中縣審計業務之臺中縣審計室尚於
      案發後於90年11月27日以90審中縣貳字第1807號函向臺灣
      臺中地方法院檢察署函覆：「（有關鄉鎮民代表至酒店或
      酒家之消費，能否以公費核銷乙節？）查迄目前尚未有法
      令規定酒店或酒家之消費，是否得以公費核銷，惟依據行
      政院77年12月22日台77人政參字第47473號函修正【行政
      機關貫徹十項革新要求實施要點】二（七）規定【公教人
      員如因涉足色情場所，導致有損公教人員聲譽或形象之情
      事時，應視情節從嚴議處」等情（見選他字偵卷第19頁）
      ，則被告於偵查中即辯稱不知此部分有違預算法令之規定
      乙節，自難認屬無據。而就龍井鄉代表會至上開「金國王
      視聽歌唱宮殿」、「東芳鈺餐廳」、「新芳玉餐廳」消費
      部分，依據卷附之「東芳鈺餐廳」、「新芳玉餐廳」營業
      登記資料，其營業項目均為餐飲業。而龍井鄉代表會參加
      各該餐會之參加人員及消費內容為何？是否與龍井鄉代表
      會之業務全然無關？及被告辯稱無女陪侍或此部分之支出
      係自費支出，所核銷僅限於酒、菜費用等事項，公訴人並
      未提出足供法院審認之確切證據。另外關於「金國王視聽
      歌唱宮殿」之營業項目雖有視聽歌唱業，但亦有食品、飲
      料之販賣，就此部分龍井鄉代表會參加上開餐會之參加人
      員及消費內容為何？是否與龍井鄉代表會之業務全然無關
      ？公訴人亦未提出足供法院審認之確切證據。雖有營業人
      員滕世棻、黃豐昌等人於調查員訊問時，證述該店之營業
      內容，但就被告辯稱無女陪侍或此部分之支出係自費支出
      ，所核銷僅限於酒、菜費用等事項，公訴人亦未提出足供
      法院審認之確切證據。本案尚難僅以上開消費有核銷憑證
      可證，及被告曾於偵訊辯稱：第一次伊不知道而以事務費
      核銷酒家之消費款，後來知道不可以之後，才改以特支費
      支付，特支費可以核銷酒家消費等語，即據以認定被告就
      此部分，有意圖為自己不法所有之主觀犯意，並在客觀上
      有利用其職務上可乘之事機，而以不實登載之發票，利用
      龍井鄉代表會經辦人員陷於錯誤致交付財物之不法犯行。
      如果被告明知此部分所為非法，謂其會為此15萬2700元而
      甘冒貪污治罪條例重責，而據實檢具上開「金國王視聽歌
      唱宮殿」、「東芳鉅餐廳」、「新芳玉餐廳」之消費收據
      核銷經費，留待日後被追訴刑責，亦非可認符情理。而被
      告聲請本院傳喚參與部分餐會之證人多人均到院證稱會餐
      與龍井鄉代表會之台電回饋金、公所新蓋大樓、垃圾場之
      設置等業務有關，且無女陪侍。審酌本案卷證資料，公訴
      人就此部分捐訴被告就此部分有意圖為自己不法所有之主
      觀犯意，而在客觀上利用其職務上可乘之事機，致使相對
      人陷於錯誤致交付財物，及指訴被就此部分有行使使公務
      員登載不實公文書之犯行，其證據均有不足。
    (4)因此該法院以公訴人指訴被告利用職務上之機會詐取財物
      而違反貪污治罪條例部分，因不能證明其有為自己不法所
      有之主觀犯意，公訴人於起訴書又認此部分應與被告上開
      論罪科刑部分予以分論併罰，應就此部分為被告無罪之判
      決。至於公訴人指訴被告以不實之「金國王視聽歌唱宮殿
      」、「東芳鈺餐廳」、「新芳玉餐廳」收據核銷經費而犯
      刑法第216條、第213條之罪部分，其犯罪雖亦不能證明，
      惟因公訴人認此部分與被告上開論罪科刑部分，僅屬一罪
      ，爰不就此另為被告無罪之諭知。
    (5)緣此判決心證之形成基礎倘以數據論之，該審法院以被告
      蓋不會以區區15萬2700元而甘冒貪污治罪條例重責，而據
      實檢具收據核銷，則本件更不會為1萬1600元而甘冒貪污
      治罪條例重責而以身試法，相較之下更無貪污之主觀犯意
      。
  3.另台南市前副市長及其承辦人員皆因相似案件獲判無罪或免
    刑，請准予重為再審之裁定。
二、按有罪之判決確定後，因發現「確實之新證據」，足認受有
    罪判決之人應受無罪、免訴、免刑或輕於原判決所認罪名之
    判決者，為受判決人之利益，得聲請再審。刑事訴訟法第42
    0條第1項第6款定有明文。又刑事訴訟法第420條第1項第6款
    所謂發見之新證據，係指事實審法院於判決前因未經發現，
    不及調查斟酌，至其後始行發現者而言，若判決前已經當事
    人提出或聲請調查之證據，經原法院捨棄不採者，即非該條
    款所謂發見之新證據，不得據為聲請再審之原因。又該條款
    所稱之確實新證據，亦係指該項證據之本體在客觀上可認為
    真實，不須經調查，即足以動搖原判決，使受判決人受有利
    之裁判者而言，如果證據之真偽尚待調查，即與確實證據之
    意義不符，自不能據為再審之理由，最高法院85年度台抗字
    第341號裁定著有明文。再所謂「發現確實新證據」，必該
    證據係於判決確定前，因未經發現不及調查斟酌，至其後始
    行發現者而言，倘其證據成立在判決確定後或於判決確定前
    為聲請人所明知，即非所謂發現之新證據，最高法院84年度
    台抗字第145號裁定亦著有明文。而事實之認定，證據之取
    捨及證據證明力之判斷，乃事實審法院之職權，茍無違反經
    驗法則及論理法則，自難指為違法。
三、經查：
(一)、聲請人（即被告）稱原確定判決就證人廖溪隆之調查筆錄及
    林秀米、盧富敏偵訊筆錄中，小姐有穿衣服，不會開立收據
    等對被告有利證詞；及證人梁琮湍、高志成、詹文曲、鍾福
    助等於原審審理中，及證人程炳能於偵查中證述該次餐會目
    的與公事有關；又被告已否認證人梁琮湍在調查站證言之證
    據能力，原確定判決仍予以採信，與最高法院95年度台上字
    第4111號判決意旨見解相悖等，認係新證據而漏未審酌等情
    。惟查：
  1.證人廖溪隆（鄉代會秘書）之調查筆錄固稱：「（問：二崙
    鄉民代會主席甲○○前往有女陪侍之香蕉園小吃部消費，是
    否可以『議事運作費』核銷？）依據行政院92.1.30院授主
    實一字第092000378號函解釋主要是符合該函文說明二的部
    分即可以議事運作費科目核銷。」等語（偵查卷第37頁）。
    然其於偵查中則進一步證述：「我任二崙鄉代表會秘書負責
    審核核銷，單據是主席、副主席都可以就特別費拿給組員鄧
    順廷，議事運作費只限主席，因為主席對外代表二崙鄉民代
    表會，組員會製作請購單或簽呈給我，核銷憑證經由組員初
    步審核，再給我書面審核，再拿給主席審判，主席有2顆章
    ，正章由主席保管、自用，另1顆是「甲」章在我手上，用
    於每月例行性支出及差旅假、存查公文由我蓋章，主席或副
    主席給我們的單據是因為公務支出，但實際地點是有女陪侍
    的地方，這樣的單據不可以核銷。書面審核從單據看不出有
    女陪侍的地方。在我的經驗中，沒有遇過該店是我所知道有
    女陪侍的店，而拿該店的單據核銷」等語（見原確定判決理
    由欄貳、二、所述），依證人廖溪隆證述之內容主要在證述
    ，如果被告甲○○提供之單據無「有女陪侍」之情形，原則
    上會予以核銷，被告單引調查筆錄，指稱原確定判決對上開
    證言漏未斟酌，並非發現確實之新證據，自無可採。又證人
    林秀米、盧富敏於檢察官偵訊證言，核其內容均為在香蕉園
    小吃部店內消費，小姐有無穿衣服？如何計價？如何開立收
    據等情，被告辯稱由上開證言可證，如原確定判決就11800
    元之花費是否包括小姐服務費乙節加以審酌，即可為有利被
    告之判斷。然查原確定判決就此部分亦已論述說明如下：【
    被告甲○○於警詢、偵查中均自承：香蕉園小吃部有包廂唱
    歌、喝酒並有女服務生在包廂倒酒陪唱之情（參見偵查卷第
    43、54頁），核與證人即香蕉園小吃部負責人陳重有於警詢
    證述：香蕉園小吃部提供場所供客人飲宴消費，並有提供女
    性服務生陪侍服務，服務範圍包括陪客人喝酒、唱歌…叫小
    姐價錢是1台2小時至3小時，收費300元。（參見偵查卷第29
    頁背面、第75至76頁）；證人即香蕉園小吃部櫃臺主任林秀
    米於偵查中證述：香蕉園小吃部有女陪侍，價錢以人數算，
    小姐是由客人自己負責，2小時30分1位300元等語（參見偵
    查卷第84頁）；證人即香蕉園小吃部股東林文旦之同居人盧
    富敏於偵查中證述：在香蕉園小吃部店內消費可以叫小姐，
    計價方式是1台300元，1台2小時30分等語（參見偵查卷第93
    至94頁）；證人即鍾福助於原審證稱：香蕉園小吃部有小姐
    服務生，費用是2個半小時，300元，那裡小姐有陪著唱歌、
    也會陪著喝酒等語（參見原審卷第58、63頁）；證人即詹文
    曲於原審證稱：香蕉園小吃部有女性服務生，1節300元等語
    （參見原審卷第90、91頁）；證人即高志成於原審證稱：香
    蕉園小吃部裡面有女性服務員服務客人（參見原審卷第76頁
    ）等語相符。是以該次餐會是否與公務有關，已屬可疑。】
    等語（見原確定判決理由欄貳、三、(一)、所述），可認原確
    定判決就證人廖溪隆之調查筆錄廖及林秀米、盧富敏偵訊筆
    錄所為供述，均已詳為調查、審酌，聲請人指稱原確定判決
    未予審酌，亦無可採，自非發現確實之新證據。
  2.被告復辯稱原確定判決漏未審酌證人梁琮湍、高志成、詹文
    曲、鍾福助等於原審審理中，及證人程炳能於偵查中證述該
    次餐會目的與公事有關云云。然查，就此部分，原確定判決
    已認證人「梁琮湍」之原審證述不可採（詳如後述），而非
    漏未審酌，合先敘明。至證人高志成、詹文曲、鐘福助之原
    審證述及證人程炳能之偵訊筆錄何以不可採，原確定判決有
    載述並說明心證如下：【(三)至證人鍾幅助於原審審理時雖證
    稱：「去過香蕉園差不多5次以上，…崙背鄉代表會主席有
    去這次，確定是被告臨時打電話要我過去的，但我坐沒有多
    久，約10、20分鐘，我就離開」（見原審卷第58、61至62頁
    ），然證人鍾福助既自承其曾去過香蕉園小吃部消費多次，
    且96年8月25日該次聚會因時間已久，有些不記得，則其何
    能獨能就高志成、詹文曲一同在場之情，明確記憶？又證人
    高志成於原審審理時雖亦證稱：「有次他妹婿家中喜事，邀
    請被告及梁琮湍赴宴，宴會結束後，有繼續至香蕉園小吃部
    聯誼…，那天到香蕉園小吃部，梁琮湍就議事案事情，說要
    請教被告」（見原審卷第75至77頁）。然查，被告甲○○及
    證人梁琮湍2人，迭次於警詢、偵察、原審中，均未陳述證
    人高志成有參加96年8月25日該次聚會，則證人高志成究竟
    有無參加該次餐敘，顯屬可疑。故而鍾幅助、高志成2人之
    前開證詞，仍難採為有利於被告甲○○之認定。(四)證人詹文
    曲於原審中雖證稱：「崙背鄉代表會主席去給高志成請客那
    次，他有聽梁琮湍向被告說話，被告說這裡人好多好吵，之
    後就去香蕉園小吃部，印象中有5、6人先去，崙背鄉有1個
    程姓代表過去，被告與梁琮湍坐在那邊，他稍微聽到關於建
    設的事情」、「96年8月25日該次餐敘其停留約1小時，於該
    次聚會被告甲○○與梁琮湍有說到預算及文字」云云（見原
    審卷第90、93頁）。但證人詹文曲對於檢察官詢問有關該次
    餐敘其他細節內容等相關問題，卻又諉以不復記憶，顯有迴
    避檢察官詰問之嫌，是尚不得逕憑其於原審所為陳述作為有
    利被告甲○○之認定。又證人程炳能於偵查中雖亦證稱：96
    年8月25日，有受被告臨時邀約至香蕉園小吃部談預算問題
    （見偵查卷第83頁），惟亦陳稱：我到時他們都醉了，我敬
    完酒我就回去了乙情明確（見偵查卷第83頁）。是以依證人
    程炳能之上開證詞，亦無從採為對被告甲○○有利之認定。
    】等語（見原確定判決理由欄貳、三、(三)、(四)、所述），是
    被告辯稱原確定判決未加審酌，亦無憑採。
  3.被告又辯稱其已否認證人「梁琮湍」調查站證言，原確判決
    仍予以採信，與最高法院95年度台上字第4111號判決意旨見
    解相悖等，為新證據漏未審酌之情形云云。被告援引上開最
    高法院判決意旨旨在說明「證人證言之憑信性如何，於不違
    背經驗法則及論理法則之規範，由法院本於確信自由判斷，
    要無所謂案重初供原則存在。」乙情。經查，原確定判決於
    判決書理由欄「壹、程序方面、(一)」即已先說明證人梁琮湍
    於調查時所為陳述有證據能力如下：【被告甲○○及其辯護
    人於本院雖主張證人梁琮湍之調查筆錄無證據能力云云。惟
    查，證人梁琮湍於調查時之陳述，衡諸其外在環境顯在較無
    事先心理準備之情況所為，預先構思虛偽證詞之可能性較低
    ，且亦無被告在場及知悉其陳述內容之心理壓力存在，故證
    人梁琮湍於調查時所為之陳述，客觀上應具有較可信之特別
    情況；參酌該調查筆錄，係說明證人梁琮湍距案發時間最近
    ，記憶最清晰之事實情節，除有助於闡明本案待決事實之存
    否，於本件犯罪之證明上，更有以此證據為必要之特別理由
    存在，顯為證明本件犯罪事實存否所必要。堪認具備「特信
    性」及「必要性」，依首揭法條規定，證人梁琮湍於調查時
    陳述，自有證據能力。】等語（見原確定判決書第2頁所述
    ），並於「貳、有罪部分」說明為何採認證人梁琮湍之調查
    指稱，而不採用其於偵查及審理中之證詞如下：【(二)又證人
    梁琮湍於偵查中雖證述：我們當天有喝很多酒。…在喝酒途
    中有想到就臨時問甲○○。…我常常向甲○○請教，比如說
    預算如何掌控、建設案文字備註等細節。當天我請教他何問
    題我已不記得。我不知道我當天如何回家。（見偵查卷第74
    至76頁）；於原審審理時復證稱：96年8月25日受二崙鄉代
    表高志成邀請參加宴會，會中曾向被告請教關於代表會開會
    及預算問題，被告說這裡人多，等一下再說，所以宴會結束
    後就到香蕉園小吃部繼續餐敘，並向被告請教云云（見原審
    卷第42頁至第43頁），惟與其於97年5月13日調查中所證：
    「到香蕉園小吃部『續攤』乙事，並非被告刻意邀請，當晚
    伊在香蕉園前後約2、3個小時，喝了很多酒，崙背鄉民代表
    會只有伊1人在場，沒有其他崙背鄉民代表及朋友，其他人
    都是被告甲○○邀請，並不認識」等情節（參見偵查卷第18
    頁）互核，其陳述並不一致。本院認證人梁琮湍自95年8月1
    日即擔任崙背鄉鄉民代表會主席，迄至96年8月25日，時間
    已逾1年之久，證人梁琮湍豈有對議事猶然不熟稔道理？參
    以本件被告甲○○與證人梁琮湍等人之餐會，乃係在用完正
    餐後之所謂「續攤」飲宴，又係在有女服務生於包廂內倒酒
    、陪唱，聲音嘈雜、紛擾之情境下，參酌證人梁琮湍當場飲
    酒後即醉到不省人事乙情，則被告甲○○等人如何得以進行
    議會公務之商討，殊難想像。何況，經檢察官質問證人梁琮
    湍相關細節，證人梁琮湍係稱僅記得談論公事乙節，其他事
    項則忘記，更足認證人梁琮湍嗣於偵查、原審中所為有利被
    告甲○○之陳述，核屬事後迴護被告甲○○之詞，不足採信
    。】等語（見原確定判決理由欄貳、三、(二)、所述），顯見
    原確定判決已就證人梁琮湍之調查指稱具有如何之「特信性
    」及「必要性」，並進而說明證人梁琮湍嗣於偵查、原審中
    所為有利被告甲○○之陳述，核屬事後迴護被告甲○○之詞
    ，不足採信，足認原確定判決已說明證人梁琮湍調查筆錄所
    為證言之憑信性，且查亦無違背經驗法則及論理法則之規範
    ，是由原確定判決法院本於確信所為自由判斷要屬無誤。被
    告上開辯詞，洵無憑採。
  4.依上，被告辯稱原確定判決就證人廖溪隆之調查指稱，林秀
    米、盧富敏偵訊證稱，及證人梁琮湍、高志成、詹文曲、鍾
    福助等於原審具結證言，及證人程炳能之偵訊證述漏未審酌
    等云，均無可採。至提出最高法院95年度台上字第4111號判
    決意旨見解，據以陳稱原確定判決採信證人梁琮湍容有違誤
    等云，亦屬無據。
(二)、本件乃經「調查站」調查，並無警詢，惟原確定判決猶以警
    詢、偵訊、原審審理筆錄等稱之，並憑以為據，顯有違法；
    原確定判決中多次引用證人「高志成」之證言，然卻就證人
    高志成是否有無參加該次餐敘，竟以被告甲○○、證人梁琮
    湍2人迭次於警詢、偵查、原審中均未陳述高志成有參加該
    次餐述，而認證人高志成是否在場乙情顯屬可疑，為創設不
    實之說，為突襲性裁判，致聲請人無能正當防禦以證清白云
    云。而查：
  1.按法務調查局及所屬機關委任職人員，於執行犯罪調查職務
    時，視同刑事訴訟法第231條之司法警察。法務部調查局組
    織條例第14條第3項定有明文。是以實務上雖區分為調查筆
    錄、警詢筆錄，而二者皆為司法警察所制作之筆錄，為廣義
    之警詢筆錄殆無疑義。被告辯稱本件並無警詢筆錄，而原確
    定判決猶以警詢筆錄稱之，有所違誤云云，尚屬無據。
  2.又被告辯稱證人高志成確係在場，然原確定判決引用其於審
    理時之證言，又懷疑其確否在場，有突襲性裁定云云。然查
    ，原確定判決採認證人高志成之證言為：【證人即高志成於
    原審證稱「香蕉園小吃部裡面有女性服務員服務客人」（參
    見原審卷第76頁）】等語（見原確定判決理由欄貳、三、(一)
    、所述），其證述之目的在說明香蕉園小吃部確有女陪侍，
    與證人高志成是否在場，則無法看出。至原確定判決不採證
    人高志成於原審審理之證述，則係以被告甲○○及證人梁琮
    湍2人，迭次於警詢、偵查、原審中，均未陳述證人高志成
    有參加96年8月25日該次聚會，故就證人高志成究竟有無參
    加該次餐敘，認為顯屬可疑。故而對高志成之原審證詞，不
    採為有利於被告甲○○之認定。是以，原確定判決就證人高
    志成證言是否可採，已說明心證如上，經核並無前後不符或
    矛盾，被告上開所辯，亦無足取。
(三)、聲請人所稱並不知悉相關請款作業程序，無主觀意圖，亦無
    施用詐術使作業人員陷於錯誤；另參以臺灣高等法院臺中分
    院93年度上訴字第1012號判決，及臺灣臺南地方法院96年度
    訴字第482號判決，均因相似案件獲判無罪，原確定判決認
    事用法確有違誤，請重為再審之裁定云云。經查，原確定判
    決以【被告甲○○自95年8月1日起，即擔任二崙鄉民代表會
    主席，綜理該代表會議事及行政業務，為依據法令從事公務
    之人。又被告甲○○確有於96年8月25日，在雲林縣西螺鎮
    ○○里○○路27號「香蕉園小吃部」宴請崙背鄉代表會主席
    及代表，之後並持該小吃部開立之便餐單據，向二崙鄉民代
    表會申領議事運作費用11,800元之事實，已據被告甲○○於
    偵查中自白：「提示之二崙鄉代表會11,800元之單據，係我
    在香蕉園小吃部消費後，索取單據提供給代表會職員（秘書
    或組員我忘記了）以『議事運作費』進行核銷，該單據係我
    於96年8月25日，在香蕉園小吃部宴請崙背鄉民代表會主席
    梁琮湍與其他2名不知名的崙背鄉民代表的單據。其中發票
    部分「甲○○」及收據中「宴請崙背代表主席及代表甲○○
    」字跡係我本人簽名書寫，其餘字跡都由香蕉園小吃部會計
    填寫，但詳細人員我不清楚」、「我自本屆（95年8月1日）
    開始擔任二崙鄉代表會主席至今，之前則擔任2屆代表會代
    表。提示之二崙鄉代表會11,800元之單據，是我拿給鄧順廷
    核銷」等節（見偵查卷第41至45頁、第49頁、第53至55頁）
    無誤。並有二崙鄉公所代表會96年11,800元、用途摘要為『
    支付便餐費』之黏貼憑證紙、96年8月25日香蕉園小吃部免
    用統一發票11,800元『便餐、宴請崙背代表主席及代表、甲
    ○○』之收據、代表會96年10月1日受款人：『香蕉園小吃
    部』支出傳票等在卷可稽。】等語（見原確定判決理由欄貳
    、二、所述），在卷可稽，足見原確定判決已就被告有無主
    觀犯意加以闡明，被告泛稱不知悉相關請款作業程序，無主
    觀意圖，亦無施用詐術使作業人員陷於錯誤云云，即無可採
    。至於聲請人提出之臺灣高等法院臺中分院93年度上訴字第
    1012號判決，經查其據以無罪之理由，乃以公訴人對有關龍
    井鄉代表會所至之「金國王視聽歌唱宮殿」、「東芳鈺餐廳
    」、「新芳玉餐廳」，是否有女陪侍乙節未提出足供法院審
    認之確切證據，然本件原確定判決就有無女陪侍乙節，已詳
    予論述於判決理由欄貳、三、(一)中，並傳喚證人陳重有、林
    秀米、盧富敏、鍾福助、高志成等，自屬有確切之證據，而
    與上開判決之情形不同。又聲請人雖再提出臺灣臺南地方法
    院96年度訴字第482號判決為證，然查該案是否構成任用職
    務機會詐術之「財物」為「（首長）特別費」，與本件有罪
    認定之「財物」為「議事業務費」不同（按本件「特別辦公
    費」部分，第一審法院判決無罪，原確定判決就此部分亦為
    上訴駁回判決，亦即此部分即為無罪），是以二者案情不情
    ，自亦不得相予比擬。是以聲請人以此聲請再審，核屬無據
    。
(四)、綜上，聲請人所稱原確定判決有發現上述確實之新證據，聲
    請提起再審，經查有關證人之供述證據部分，均於原確定判
    決於判決即已發現，且已斟酌並說明其心證於判決理由中，
    自非為新證據。再其辯稱無主觀犯意，且佐以臺灣高等法院
    臺中分院93年度上訴字第1012號判決及臺灣臺南地方法院96
    年度訴字第482號判決為證等云，其所舉之判決核與本件無
    關，且不同案件不得相同比擬，其以此為據，亦難謂為新證
    據。從而，本件聲請人再審意旨所指各情，核與刑事訴訟法
    第420條規定要件不符。本件聲請人再審聲請，為無理由，
    應予駁回。
四、據上論斷，應依刑事訴訟法第434條第1項，裁定如主文。
中    華    民    國    98    年    11    月    30    日
                  刑事第三庭    審判長法  官  陳義仲
                                      法  官  楊清安
                                      法  官  宋明中
以上正本證明與原本無異。
如不服本裁定，應於收受本裁定後五日內向本院提出抗告狀。
                                      書記官  王薇潔
中    華    民    國    98    年    12    月    2     日


司法院資訊處製作；財團法人民間司法改革基金會備份。
